【裁判字號】    95,易緝,35
【裁判日期】    950508
【裁判案由】    違反商標法
【裁判全文】
臺灣高雄地方法院刑事判決              95年度易緝字第35號
公  訴  人  臺灣高雄地方法院檢察署檢察官
被      告  甲○○
上列被告因違反商標法案件，經檢察官提起公訴（90年度偵字第1
8350號），本院判決如下：
    主  文
甲○○無罪。
    理  由
一、公訴意旨略以：丙○○（業經臺灣高等法院高雄分院以91年
    度上易字第1615號判決無罪確定）係設於高雄市○○區○○
    路36號9 樓之14「明日中國晚報」（於民國﹝下同﹞88年12
    月9 日，經高雄市政府核發高市建二商字第19445411號營業
    事業登記證）負責人，甲○○係擔任「明日中國晚報」名譽
    董事長，丙○○與被告甲○○二人明知「中國晚報」圖樣係
    中國晚報社股份有限公司（下稱中晚報社）向經濟部中央標
    準局所申請註冊取得服務標章專用權之服務標章圖樣，專用
    於報業新聞傳輸商品（專用期間自87年7 月1 日起，至97年
    6 月30日止），而該服務標章在國內市場行銷多年，品質著
    信信譽，已為業界及相關消費大眾所共知。詎丙○○與被告
    2 人在未得中晚報社之同意或授權之情形下，竟共同基於意
    圖欺騙他人與惡意使用他人註冊服務標章圖樣中之文字，作
    為自己商號名稱之特取部分之犯意聯絡，由丙○○在上述明
    日中國晚報地址，自89年8 月22日起，委託不知情之某印刷
    廠，刊印發行「明日中國晚報」（未向經濟部智慧財產局申
    請服務標章）報紙，並在台灣各地區發行販售予不特定之人
    ，足生損害於中晚報社之信譽，因認被告涉犯修正前商標法
    第62條第1 款、第77條之仿冒服務標章罪嫌及商標法第65條
    、第77條之惡意使用他人服務標章名稱罪嫌。
二、按「犯罪事實應依證據認定之，無證據不得認定犯罪事實」
    、「不能證明被告犯罪者，應諭知無罪之判決」，刑事訴訟
    法第154 條第2 項、第301 條第1 項分別定有明文。申言之
    ，犯罪事實之認定，應憑證據，如未能發現相當證據，或證
    據不足以證明，自不能以推測或擬制之方法，作為裁判基礎
    （最高法院40年台上字第86號判例意旨參考）；且認定犯罪
    事實所憑之證據，雖不以直接證據為限，間接證據亦包括在
    內，然而無論直接證據或間接證據，其為訴訟上之證明，須
    於通常一般之人均不致有所懷疑，而得確信其為真實之程度
    者，始得據為有罪之認定，倘其證明尚未達到此一程度，而
    有合理之懷疑存在而無從使事實審法院得有罪之確信時，即
    應由法院為諭知被告無罪之判決（最高法院76年台上字第
    4986號判例意旨參考）。再者，檢察官對於起訴之犯罪事實
    ，仍應負提出證據及說服之實質舉證責任。倘其所提出之證
    據，不足為被告有罪之積極證明，或其指出證明之方法，無
    從說服法院以形成被告有罪之心證，基於無罪推定之原則，
    自應為被告無罪判決之諭知（最高法院92年度台上字第128
    號判例意旨參考）。
三、公訴人認被告涉犯上開犯行，無非係以：證人即告訴代理人
    林司師於偵查中之指訴、「明日中國晚報」報紙數份、中晚
    報社報紙數份及中晚報社之「中國晚報」中華民國服務標章
    註冊證影本1 份等，為其論斷依據。訊據被告堅決否認有何
    上揭違反商標法之犯行，辯稱：伊自88年起雖擔任「明日中
    國報社」之名譽董事長，但未負責該報社任何工作，當初係
    因「明日中國晚報」報社經費不足，伊陸續贊助丙○○，丙
    ○○基於感謝或其他原因，乃提議由伊掛名擔任名譽董事長
    ，伊表示同意，其後伊即前往大陸經商等語。經查：
  (一)證據能力方面：
  1.按刑事訴訟法關於證人之訊問，採具結制度，其用意在擔保
    證言之真實性及憑信性，並提高證人之責任心及警戒心，使
    為誠實之陳述，是具結乃證言真實性之程序擔保，又刑事訴
    訟法第186 條第1 項前段所規定之「具結」，係指「依法」
    具有義務之人，履行其具結義務而言，依刑事訴訟法之規定
    ，並非所有未令其具結之證人所為之陳述即當然無證據能力
    ，故證據能力之有無，不能單純以證人是否具結為斷（最高
    法院93年度台上字第2241號判決可資參照）。又按中華民國
    92年1 月14日修正通過之刑事訴訟法施行前（92年9 月1 日
    施行），已繫屬於各級法院之案件，其以後之訴訟程序，應
    依修正刑事訴訟法終結之，但修正刑事訴訟法施行前已依法
    定程序進行之訴訟程序，其效力不受影響，刑事訴訟法施行
    法第7 條之3 定有明文。本件證人即告訴代理人林司師及共
    犯丙○○於檢察官偵查時雖未具結，然告訴代理人林司師及
    共犯丙○○於修正通過之刑事訴訟法施行前，係分別本於告
    訴代理人或被告之獨特地位而為陳述，依當時有效之刑事訴
    訟法並無應具結之明文規定，故告訴代理人林司師及共犯丙
    ○○於刑事訴訟法修正前所為之陳述，並不因其未具結而無
    證據能力，合先敘明。
  2.按被告以外之人於審判外之言詞或書面陳述，除法律有規定
    者外，不得作為證據，刑事訴訟法第159 條固定有明文，惟
    被告以外之人於審判外之陳述，雖不符同法第159 條之1 至
    之4 規定，而經當事人於審判程序同意作為證據，法院審酌
    該言詞陳述或書面陳述作成時之情況，認為適當者，亦得為
    證據。又當事人、代理人或辯護人於法院調查證據時，知有
    第159 條第1 項不得為證據之情形，而未於言詞辯論終結前
    聲明異議者，視為有前項之同意，此亦據同法159 條之5 規
    定甚明。查本件「明日中國晚報」報紙7 份、「中國晚報」
    中華民國服務標章註冊證影本、營利事業登記證、營利事業
    統一發證設立登記申請書各1 份，雖為被告以外之人於審判
    外之書面陳述，屬於傳聞證據，惟檢察官及被告於審判程序
    均同意以上開書面陳述，作為證據，本院審酌上開書面陳述
    作成時之證據取得過程並無瑕疵，且與待證事實具有關連性
    等情況，認為適當，應認依刑事訴訟法第159 條之5 第1 項
    之規定，得為證據，而有證據能力。
  (二)實體方面：
  1.被告係「明日中國晚報」之名譽董事長，「明日中國晚報」
    自89年間某日起，在臺灣各地區，刊印發行載有「明日中國
    晚報」等字樣之報紙之事實，業經被告供承在卷，並經證人
    即告訴代理人林司師於偵查中指訴明確，且有「明日中國晚
    報」發行之報紙7 份附卷可稽。而「中國晚報」之商標圖樣
    ，係告訴人中晚報社向我國經濟部中央標準局（嗣於88年1
    月26日改制為智慧財產局）申請註冊，專用於報業新聞傳輸
    服務，專用期間87年7 月1 日起至97年6 月30日止，有中華
    民國服務標章註冊證影本1 份在卷足憑，此部分之事實，固
    堪認定。
  2.惟證人丙○○於檢察官偵查中證稱：被告為「明日中國晚報
    」報社名譽董事長，伊為社長，被告在國外做生意，未參與
    報社之工作，亦未出資等語；於本院審理時結證：伊於89年
    間接手「明日中國晚報」，經濟困難，被告曾資助伊3 、5
    萬元週轉，為了感謝被告，伊乃給予被告名譽董事長之職位
    ，因掛名名譽董事長，感覺好像比較有地位，但被告實際上
    並未出資經營該報社，亦未參與報社之工作或會議，更未支
    領任何薪資，對於該報社報紙發行情形，被告並不清楚等語
    ，參以「明日中國晚報」確係由證人丙○○一人獨資，擔任
    負責人，並未有其他合夥人或經理人之事實，亦有高雄市政
    府營利事業登記證及營利事業統一發證設立登記申請書各1
    份在卷可按，是被告辯稱其僅係「明日中國晚報」之名譽董
    事長，並未出資或參與該報社任何經營等語，自屬有據，而
    堪採信。從而，被告既僅係掛名擔任「明日中國晚報」之名
    譽董事長，並未出資或參與該報社之任何經營事務，自難認
    被告有何公訴人所指違法商標法之行為可言。
  3.此外，公訴人復未提出其他積極證據，資以證明被告確有上
    開所指違反商標法之犯行，揆諸首揭法律規定與說明，既無
    足夠證據確信公訴意旨之指訴為真實，即不能證明被告犯罪
    ，自應為被告無罪判決之諭知。
據上論斷，應依刑事訴訟法第301 條第1 項，判決如主文。
本案經檢察官乙○○到庭執行職務。
中    華    民    國    95    年    5     月    8     日
                  刑事第十三庭  審判長法  官  洪碩垣
                                      法  官  張金柱
                                      法  官  劉惠娟
以上正本證明與原本無異。
如不服本判決，應於判決送達後10日內，向本院提出上訴狀。
中    華    民    國    95    年    5     月    8     日
                                      書記官  陳素徵


司法院資訊處製作；財團法人民間司法改革基金會備份。
